臺灣高等法院民事判決
108年度再易字第85號
再審原告    新北市政府

法定代理人  侯友宜  
訴訟代理人  李承志律師
            黃文承律師
參  加  人  新北市泰山區公所

法定代理人  謝文祥  
訴訟代理人  廖德澆律師
再審被告    林信子（即徐松之承受訴訟人）

            徐于倚（即徐松之承受訴訟人）

            徐賓（即徐松之承受訴訟人）

共      同
訴訟代理人  孫銘豫律師
複代理人    楊舒婷律師

上列當事人間確認買賣關係不存在再審之訴事件，再審原告對於
中華民國108年7月9日本院107年度重上更一字第61號確定判決提
起再審之訴，本院於109年4月28日言詞辯論終結，判決如下：
    主      文
再審之訴駁回。
再審訴訟費用由再審原告負擔。參加訴訟費用由參加人負擔。
    事實及理由
一、按再審之訴，應於30日之不變期間內提起。前項期間，自判
    決確定時起算，判決於送達前確定者，自送達時起算。民事
    訴訟法第500條第1項、第2項前段定有明文。經查再審原告
    於民國（下同）108年7月16日收受本院107年度重上更一字
    第61號判決（下稱原確定判決），有本院送達證書可稽（見
    原確定判決卷第353頁）。從而再審原告於108年8月14日對
    原確定判決提起本件再審之訴（見本院卷第3頁），未逾30 
    日之法定不變期間，合先敘明。
二、再審原告主張：依最高法院106年度台上字第2639號判決發
    回意旨（下稱最高法院發回意旨），再審被告之被繼承人徐
    松（下稱徐松）、訴外人徐銓（下稱徐銓、以下合稱徐松等
    人）既已他遷，新北市○○區○○段0000地號土地（重測前為臺
    北縣○○鄉○○段○○○○段0000地號土地，下稱系爭土地）委由訴
    外人徐水木（下稱徐水木）使用收益，徐水木既已將出席價
    購協議及領取相關補償等內容，告知徐松等人，並將系爭土
    地交由再審原告作為興建墓園使用，則徐松等人若未同意該
    土地買賣，應無可能長達數十年皆保持沉默。原確定判決就
    該部分之認定，卻與最高法院發回意旨相矛盾，顯有民事訴
    訟法第496條第1項第1款規定所示再審事由。再審原告業已
    提出徐水木蓋印領取補償費農作物及拆遷建築物之補償費清
    冊等公文書，則依最高法院發回意旨，綜合該補償費清冊等
    公文書及相關間接事實，已具備證明再審原告與徐松等就系
    爭土地有買賣關係之實質證明力。原確定判決未審認前開公
    文書及間接事實，卻以再審被告否認徐松授權徐水木處理前
    揭事宜、及徐銓證稱徐水木無權處理為由，認定徐松僅為單
    純沉默，並無默示同意價購協議，違背民事訴訟法第355條
    關於公文書證明力之相關見解，而有判決違背法令情事。爰
    依民事訴訟法第496條第1項第1款規定，提起本件再審之訴
    等語。並再審聲明：㈠原確定判決關於確認再審被告與再審
    原告間就新北市○○區○○段0000地號土地所有權應有部分40/7
    20之買賣關係不存在部分廢棄。㈡上開廢棄部分，再審被告
    於前程序第二審上訴駁回。
三、再審被告則以：原確定判決並無民事訴訟法第496條第1項第
    1款所規定所稱適用法規顯有錯誤情形。最高法院發回意旨
    僅指摘本件事實尚待查明，並未認定事實。再審原告指摘原
    確定判決判斷事實真偽違反經驗及論理法則，原確定判決漏
    未審酌徐水木蓋印領取補償費農作物及拆遷建築物之補償費
    清冊等公文書，與民事訴訟法第355條規定有違云云，核係
    關於原確定判決取捨證據、認定事實當否之問題，與原確定
    判決是否適用法規顯有錯誤無涉。且所謂適用法規顯有錯誤
    ，係指判決所確認之事實適用法規不合於法律規定，並不包
    含取捨證據失當及漏未斟酌證據之情形等語，資為抗辯。並
    答辯聲明：再審原告之訴駁回。
四、兩造爭執要點為：原確定判決有無民事訴訟法第496條第1項
    第1款之再審事由？茲就兩造爭點及本院得心證理由分述如
    下：
  ㈠按確定終局判決有適用法規顯有錯誤者，得以再審之訴聲明
    不服，民事訴訟法第496條第1項第1款定有明文。而該款所
    謂適用法規顯有錯誤，係指確定判決所適用之法規，顯然不
    合於法律規定，或與司法院現尚有效及大法官會議之解釋，
    或消極的不適用法規，顯然影響裁判者而言，並不包括判決
    理由矛盾、理由不備、漏未斟酌證據及認定事實錯誤之情形
    在內。又事實審法院認定事實之職權，或法律審法院就該法
    律規定事項所表示之法律上之意見（通稱法律見解），並無
    適用法規顯有錯誤可言。
  ㈡經查原確定判決第7至9頁載明：「㈡54、55年間召開各次協議
    會議時，1174地號重測前35-4地號土地應有部分登記所有權
    人徐進已死亡，其繼承人為徐水木、徐銓、徐松，業如前述
    ，則該應有部分應屬徐水木、徐銓、徐松公同共有。雖公同
    共有人之一徐水木於54年4月27日、同年5月7日、同年5月26
    日出席協議會議，於54年5月7日與被上訴人協議地價補償及
    綠竹、林木之補償標準，另於同年5月26日與被上訴人協議
    「徐水木所有坐落同榮村一鄰房屋一棟補償484元」，嗣並
    蓋章領取農作物及拆遷建築物補償費，有會議紀錄、農作物
    及拆遷建築物補償費清冊可稽……堪認其就被繼承人徐進所有
    35-4地號土地應有部分，已與被上訴人達成價購協議。惟上
    開應有部分既屬徐水木、徐松、徐銓公同共有，該價購協議
    仍須經徐松、徐銓同意，始能對彼二人發生效力。上訴人林
    信子等3人否認徐松有授權徐水木處理前揭事宜；證人徐銓
    亦在原審到場證述：伊未參加會議，徐水木有說有開會，但
    是沒有結果，徐水木無法處理等語……雖依土地登記謄本記載
    ，當時徐松、徐銓分別住在改制前臺北縣五股鄉、三重市……
    惟尚難因此即認彼等有委由徐水木代表出席協議會議之情。
    又徐松、徐銓縱然知曉召開協議會議及徐水木出席之事，而
    單純保持沈默，仍不得逕認其默示同意前述價購協議。又上
    開土地持分之補償款始終未經領取，有臺北縣政府因公使用
    泰山鄉私有土地持有地價補償費未領者明細表可稽……雖徐水
    木以「徐進等五人」名義領取農作物補償費，但無從認定徐
    松知悉該情而未為反對表示，被上訴人執此抗辯徐松對於價
    購協議應負表見代理之授權人責任云云，難認可採。至於臺
    北縣政府因公使用泰山鄉私有土地持分地價補償費未領者明
    細表內，就35地號記載「持分者姓名徐進」「先借地價金額
    8,000元」等語……無從認定為徐松所借用，尤難據為其不利
    之認定。此外復查無任何有關徐松默示同意或事後追認價購
    協議之事實，則上訴人主張徐松未同意徐水木與被上訴人達
    成價購土地之協議一節，堪予憑取。依上說明，徐水木與被
    上訴人間就該應有部分訂立之買賣契約，對於徐松自不生效
    力。㈢末查徐松雖知悉被上訴人召開協議會議欲價購土地之
    事，惟其從未出席會議、繳交權狀、領取補償款，或以其他
    方式而為明示或默示同意，業如前述，且1174地號土地應有
    部分始終仍登記在徐松名下，有土地登記謄本可按……則就徐
    松而言，自無任何足以使被上訴人正當信任其同意價購協議
    之情事。雖徐松對於其持分土地遭系爭墓園占用之事，長期
    容忍而未提出異議，惟此乃其身處當時戒嚴時空背景下所不
    得不然；況經臺北縣泰山鄉公所於92年9月4日核發之使用分
    區證明書，猶記載「本用地（含1143地號）係留供本所將來
    以『徵收』方式取得之公共設施保留地」等語……亦足以使徐松
    相信1174地號土地之買賣契約並未成立，及至政府解嚴之後
    ，徐松因見其他地主或起訴主張權利，或陳情而經監察院調
    查認定本案處理過程存有缺失後，旋即提起本件訴訟，藉以
    確認因過去不成立之契約延續迄今仍不存在之法律關係，難
    認有何權利失效之情形，亦無違反誠信原則之可言。㈣依上
    所述，徐水木與被上訴人間訂立之價購協議，對於徐松不生
    效力，則徐松與被上訴人間即無買賣契約關係存在。從而徐
    松之繼承人即林信子等3人訴請確認彼等與被上訴人間就117
    4地號土地所有權權利範圍40/720之買賣關係不存在，為有
    理由，應予准許。」，有原確定判決影本可稽（見本院卷第
    153至155頁）。則原確定判決認定徐松及徐銓僅係單純沉默
    ，並未授權徐水木代理出席由再審原告於54年間舉行之協議
    會議，未就系爭土地之價購達成協議，未領取農作物及拆遷
    建築物補償費，未將系爭土地所有權移轉登記予再審原告等
    情，已詳述其理由，核無違背論理及經驗法則，所適用之法
    規亦無顯然不合於法律規定，或與司法院現尚有效及大法官
    之解釋顯有違反，或消極的不適用法規，顯然影響裁判者之
    情形。
　㈢再審原告雖主張：原確定判決與最高法院發回意旨有違，其
    適用法規顯有錯誤云云。經查最高法院判決發回意旨僅載明
    ：「……再參以徐水木於農作物及拆遷建築物之補償費清冊上
    蓋印領取補償費，其生前或繼承人未見抗議遭非法剷除農作
    物、墳墓及迫遷房屋等情，則綜合上開間接證據調查所得之
    間接事實，依論理及經驗法則判斷，是否不足推知第2 次協
    議會議出席之……徐水木同意按34元計算地價，而已與上訴人
    達成買賣之合意？事實並未臻明確，尚待進一步釐清……再查
    ……徐銓、徐松是否因實際上將該土地交由徐水木管理、使用
    ，而委由徐水木代表出席協議會議？仍待究明。倘徐木水已
    將墓園用地價購乙事告知未出席之共有人，並領取地上物（
    農作物及建物）之補償，且將土地交付上訴人占用興建墓園
    ，徐銓等人又歷經數十年未曾異議，則自經驗法則觀察，能
    否謂徐銓等人事前從未同意，或事後從未承認徐水木代理出
    席協議會議，與上訴人成立買賣契約？尤待辨明」，有該判
    決影本可稽（見本院卷第36至37頁）。則據此足見最高法院
    發回意旨僅指摘本件事實尚待查明，並未認定徐松同意系爭
    土地買賣，從而原確定判決所認定之事實，與最高法院發回
    意旨並無矛盾，亦無違反經驗法則及論理法則。
　㈣此外再審原告主張原確定判決適用法規顯有錯誤之情形，以
    及參加人主張：「徐進」名義之「先借地價金額」已超過「
    地價補償總價」之半數，顯見均已得全體共有人之同意或授
    權，但原確定判決竟然認定徐松等人僅係單純沈默，尚未同
    意本件協議價購之情形，顯已違背經驗法則云云，均屬原法
    院認定事實之職權及就該法律規定事項所表示之法律上之意
    見，原確定判決並無違背論理法則及經驗法則，亦無所適用
    之法規，顯然不合於法律規定，或與司法院現尚有效及大法
    官會議之解釋顯有違反，或消極的不適用法規，顯然影響裁
    判者之情形。再審原告依民事訴訟法第496條第1項第1款提
    起本件再審之訴，應屬無據。
  ㈤次按不得上訴於第三審法院之事件，其經第二審確定之判決
    ，如就足影響於判決之重要證物，漏未斟酌者，得提起再審
    之訴，民事訴訟法第497條固有明文。惟所謂就足以影響於
    判決之重要證物漏未斟酌之情形，係指第二審言詞辯論終結
    前，已經存在並已為聲明之證物，而第二審並未認為不必要
    而仍忽略證據聲明未為調查，或已為調查而未就其調查之結
    果予以判斷，且以該證物足以動搖原確定判決之基礎者為限
    。參加人雖主張：再審原告與參加人於前訴訟程序提出臺北
    高等行政法院95年度訴字第2950號判決，惟原確定判決漏未
    審酌上開判決，有民事訴訟法第497條所示再審事由云云。
    經查：
　⒈臺北高等行政法院95年度訴字第2950號判決所示事實為：新
    北市泰山區公所（下稱泰山區公所）依訴外人陳正宗申請，
    於92年9月4核發(92)北縣○鄉○○○○00000號臺北縣泰山鄉都市
    計劃土地使用分區（或公共設施用地）證明書，記載：「泰
    山鄉同榮段1143、1196、1195地號，泰山都市計畫公園用地
    」，並用手繕加註：「本用地係留供本所將來以徵收方式取
    得之公共設施保留地」，復於95年1月25日核發(
　　95)北縣○鄉○○○○00000號臺北縣泰山鄉都市計劃土地使用分
    區（或公共設施用地）證明書，記載：「變更泰山都市計畫
    ……公園用地，屬公共設施用地……」。上開土地共有人即訴外
    人李清水不服後核發之使用分區證明欠缺前者手繕加註之「
    本用地係留供本所將來以徵收方式取得之公共設施保留地」
    等語，聲明異議，經泰山區公所函復略稱歉難照辦等語，李
    清水不服，提起訴願，經新北市政府決定不受理。李清水因
    此提起行政訴訟，經臺北高等行政法院95年度訴字第2950號
    判決駁回其訴，嗣經最高行政法院廢棄發回，臺北高等行政
    法院98年度訴更一字第77號判決駁回李清水之承受訴訟人李
    蓮芬之上訴，認定上開土地係屬已取得之公共設施用地，而
    非留待將來徵收取得之公共設施保留地。李蓮芬提起上訴，
    經最高行政法院100年度判字第517號判決駁回其上訴，有該
    判決影本可稽（見本院卷第341至350頁）。
　⒉再審原告與參加人固然於前訴訟程序表明就上開臺北高等行
    政法院95年度訴字第2950號判決所示訟爭經過不爭執，並經
    臺灣新北地方法院103年度重訴字第835號判決第22至23頁載
    明為兩造不爭執事項，有該判決影本可憑（見本院卷第330
    至331頁）。至於原確定判決第8頁雖載明：「況經臺北縣泰
    山鄉公所於92年9月4日核發之使用分區證明書，猶記載『本
    用地（含1143地號）係留供本所將來以徵收方式取得之公共
    設施保留地』等語……亦足以使徐松相信1174地號土地之買賣
    契約並未成立，及至政府解嚴之後……旋即本件訴訟，藉以確
    認因過去不成立之契約延續迄今仍不存在之法律關係，難認
    有何權利失效之情形，亦無違反誠信原則之可言。」（見本
    院卷第154至155頁）。則據此足見原確定判決係以上開使用
    分區證明書為間接證據，推認徐松相信系爭土地買賣契約並
    未成立，並非認定再審原告為上開申請註記事件之當事人而
    有信賴利益保護原則之適用。則原確定判決雖未載明審酌臺
    北高等行政法院98年度訴更一字第77號判決之判斷結果，但
    依上說明，縱經斟酌亦不足以動搖原確定判決之基礎。故參
    加人主張本件有民事訴訟法第497條所示再審事由云云，亦
    屬無據。
　㈥次按法院組織法於108年1月4日公布增訂第51條之1至第51條
    之11、第57條之1條文，刪除第57條條文，並自公布後6個月
    即108年7月4日施行。第57條之1條第1項規定：「最高法院
    於中華民國107年12月7日本法修正施行前依法選編之判例，
    若無裁判全文可資查考者，應停止適用。」，第2項規定：
    「未經前項規定停止適用之判例，其效力與未經選編為判例
    之最高法院裁判相同。」。從而最高法院既已增設大法庭制
    度，並廢止判例制度，則事實審法院判決縱然違背最高法院
    之判例，並不構成民事訴訟法第496條第1項第1款規定所稱
    適用法規顯有錯誤之再審事由。則再審原告以原確定判決違
    反最高法院29年渝上字第762號判例，主張有適用法規顯有
    錯誤之再審事由云云，並無理由，附此敘明。
五、綜上所述，再審原告與參加人依民事訴訟法第496條第1項第
    1款、第497條規定，提起本件再審之訴，為無理由，應予駁
    回。
六、本件事證已臻明確，兩造其餘之攻擊、防禦方法，核與判決
    結果不生影響，毋庸逐一論列，併此敘明。
七、據上論結，本件再審之訴為無理由，依民事訴訟法第78條、
    第86條第1項本文，判決如主文。
中　　華　　民　　國  　109　　年    5  　月　  19　　日
                  民事第十庭   
                      審判長法　官  黃嘉烈
                            法　官  高明德
                            法　官  邱  琦
正本係照原本作成。　　　　　　　　　　　　　　
不得上訴。
中　　華　　民　　國　　109 　年　　5 　　月　　19　　日

                            書記官  廖月女